臺灣高雄地方法院民事判決（補發）　　　 96年度家簡字第7號
原　　　告　乙○○○
被　　　告　甲○○
訴訟代理人　曾劍虹律師
當事人間請求給付生活費事件，本院民國96年8 月2 日言詞辯論
終結，判決如下：
  主  文
被告應給付原告新台幣柒萬元，及自民國九十六年三月六日起至
清償日止，按週年利率百分之五計算之利息。
原告其餘之訴駁回。
訴訟費用由被告負擔十分之四，餘由原告負擔。
本判決原告勝訴部分得假執行。但被告如以新臺幣柒萬伍仟元預
供擔保，免為假執行。
  事  實 及 理  由
一、原告主張：(一)兩造係夫妻，前因感情不睦分居，被告不願支
    付家庭生活費用，嗣於95年3 月16日在高雄市楠梓區公所達
    成調解，約定被告應遵守三條約定，如有違反任一條，被告
    應每月給付其薪資三分之一予原告，其中第一條即約定被告
    同意在雙方婚姻存續期間，自95年4 月份起每月一期，在當
    月10日給付新臺幣（下同）3000元，屆時直接匯入原告高雄
    市第二信用合作社後勁分社0000000000000-0 號帳戶內。(二)
    然被告95年4 月：未給付；95年5 月：逾期未匯款，經
    原告催促，被告方將現金交予兩造之子再轉交原告；95年
    6 月：延遲二天才匯款；95年7 月：逾期未匯款，經原告
    催促，被告方將現金交予兩造之子再轉交原告；95年8 月
    ：未付款，遲至9 月11日連同9 月份匯款致原告指定帳戶；
    95年9 月：延遲一天才匯款；95年10月：延遲四天才匯
    款。(三)被告多次逾期且未依約定方式給付，已違反調解成立
    之約款，是被告即應依調解書第四條之約定，自其違反調解
    約定之時，每月將其薪資三分之一給付原告，依被告94年度
    綜合所得稅結算申報所得資料參考清單，被告於臺灣苯乙烯
    公司之年度薪資所得，計0000000 元，每月平均薪資為8626
    2 元，被告自95年4 月第一期即違反約定未給付，故原告主
    張自95年4 月起至起訴時之96年2 月共11個月，被告應給付
    原告316294元，嗣於本院96年6 月6 日言詞辯論期日減縮聲
    明為請求被告給付30萬元。(四)訴之聲明：被告應給付原告
    30萬元即自起訴狀繕本送達之翌日起至清償日止，按年利率
    百分之五計算之利息。請依職權宣告假執行。訴訟費用
    由被告負擔。
二、被告則以：(一)程序方面：依鄉鎮市調解條例第24條第1 項規
    定：「調解經法院核定後，當事人就該事件不得再行起訴、
    告訴或自訴。」同條第2 項前段規定：「經法院核定之民事
    調解，與民事確定判決有同一之效力。」故本件原告就調解
    事項之履行再行起訴，顯違反上開法律及民事訴訟法第400
    條第1 項規定，依民事訴訟法第249 條第1 項第6 款規定應
    予駁回。(二)實體方面：被告無義務給付生活費，原告有正
    常職業收入，且未分攤家庭生活支出，並使用被告所有位於
    楠梓區房屋一幢，原告聲稱返家共同生活，卻仍不改前習，
    不操持家務、照顧公婆子女，一早即出門，夜深始返家，形
    同住旅館之人，原告違反調解目的之應返家共同生活、操持
    家務、照顧婆婆、子女、先生之承諾。故原告根本無法律上
    原因請求被告給付上開調解書所載生活費。被告並無違反
    兩造95年3 月16日在高雄市楠梓區調解委員會所成立調解約
    定之情事，本件調解起因係原告要求返回高雄市楠梓區○○
    ○路北三巷3 號共同生活，而要求被告按月給付生活費3 千
    元。故被告以為原告95年5 月份始自高雄縣大社鄉○○路93
    之3 號搬至高雄市楠梓區○○○路北三巷3 號共同生活，故
    主觀上認為應自5 月份開始支付，並均按月給付，僅在8 月
    因一時不便，交待長子高偉豪轉知原告，延至9 月份一併給
    付，原告亦有同意。至於給付期間被告因負擔家庭生活費、
    子女上大學學費開支，稍有延遲數日匯款，5 、7 月由子女
    轉交原告，並未違約，但原告竟於95年7 月間即依調解書聲
    請強制執行，要求查扣收取被告每月三分之一薪資，意欲逼
    迫被告，使被告信用破產。嗣經執行法官調解並更正執行內
    容為，被告每月應領之薪津3000元債權移轉於原告收取之，
    執行法官並要被告補付95年4 月份生活費3000元，被告亦已
    依執行法官指示於95年10月14日補匯該3000元至原告帳戶內
    ，另第三人台灣苯乙烯工業股份有限公司則依執行命令自95
    年10月份起按月扣除被告薪津3000元予原告，但原告均未前
    往收取或因表示拒絕寄回第三人支票簽收回條，致尚未領取
    部分款項，責不在被告，故被告並無違約情事。上開調解
    書所載調解內容第四條，在調解當時並未言及，當日被告急
    欲返回公司，並未注意調解書上載有此項內容，一般而言，
    如未履行調解約定，即可聲請強制執行，豈有加註違約條款
    者（況內容不明確）。復且，被告原無給付生活費與原告之
    義務，因調解而承諾給付生活費，原告已獲其利益，豈可再
    要求違約金條款之理，該條款應屬不公平條款，類推適用民
    法第247 條之1 第2 、4 款規定，應屬無效。退而言之，如
    認被告應負違約責任情事，請求依民法第252 條規定減至相
    當之數額。又調解內容第一項謂：「自95年4 月份起每月
    一期，在當月10日給付新台幣參仟元整」，根本是不可能履
    行的事，因為兩造簽立調解書是在95年4 月28日，如何能在
    4 月10日給付4 月份約定金額呢？且被告僅在6 月份事忙延
    遲2 日，9 月份延遲2 日（8 月份經原告同意併9 月份一併
    支付，10月14日是依執行法官諭示補4 月份，原認不必給付
    ，而非應給付而不給付），故原告頂多有微薄之利息損失，
    難謂即屬違約而應給付第四項損害賠償違約金（假設認定第
    四項約定存在且有效），故該項所指第一項違反而應給付違
    約金，應限於被告有拒絕給付之情形者。原告對家庭生活
    支出完全不供應，先前被告共交付約有500 萬元供被告作生
    意，資金均未返還被告，嗣後原告上班收入均為私房錢，竟
    聲稱上班即可不顧家庭，且還要向被告收取生活費，且在95
    年7 月僅因被告6 月份遲延2 日即聲請強制執行，根本是故
    意惡整被告。被告如每月被扣薪三分之一，即不足支付貸款
    ，信用即刻破產，此為原告真正目的。調解書第四條如解
    為不分被告違反情事之輕重或次數，即持續按月「處罰」，
    要求被告給付違約金，明顯不合理。且豈有應付3 千元，僅
    遲延數日即需持續按月給付違約金者？甚至應月付3 千元，
    竟可按月連續罰薪資三分之一即28,754元 (原告主張月薪86
    ,262 元 ，實僅月薪75,000元左右)， 月罰達近10倍，以一
    年計即罰120 倍，十年計即等於罰1200倍，換算為360 萬元
    ，如何讓人接受是公平合理之條款呢？原告現雖僅起訴請求
    11個月違約金額，但要的可不是11個月違約金而已。且如原
    告主張成立，則要一直罰到雙方婚姻關係終止（如一造死亡
    、兩造離婚或被告離職止），罰到一方死亡，難以想像其嚴
    苛性，如罰到兩造離婚，豈非逼迫兩造要離婚才能終止酷刑
    ，亦有違公序良俗。在上開違約罰則下，兩造如何能「和睦
    相處」？豈非形同判定兩造婚姻是要彼此折磨而已。調解內
    容第四項根本是違法無效條款（假設有上開約定存在，但被
    告否認）。被告95年間月薪約為7 萬5 千元左右（因加班
    、請假、出勤，薪資調整而不一），並非如原告所計月薪達
    86,262元，原告誤將年終獎金等併計，自有未合。被告95年
    1 月至6 月薪資（未扣減應負擔金額）為69,684元，7 月至
    12月薪資為70,856元，96年1 、2 月月薪72,435元，故原告
    主張被告每月薪資86,262元並非正確。另原告只計算收入未
    扣減稅負、勞健保費用等負擔，應不可採。被告所屬公司
    第三人台灣苯乙烯公司已將95年10月至96年7 月份被告薪資
    中每月扣下3,000 元逕匯原告（其中95年10月至96年4 月原
    由第三人簽發支票，但原告未領取，改匯款處理）帳戶內。
    (三)訴之聲明：原告之訴及假執行之聲請均駁回；訴訟費用由
    原告負擔；如受不利判決，願供擔保免為假執行。
三、本院判決基礎事實
  (一)原告主張兩造於95年3 月16日於高雄市楠梓區調解委員會調
    解成立，並簽立調解書約定第一條：「對造人（即被告）同
    意在雙方婚姻存續期間自95年4 月份起每月一期，在當月10
    日給付新臺幣參仟元整，屆時直接匯入黃鈴桂高雄市第二信
    用合作社後勁分社第0000000000000-0 號帳戶內」；第4 條
    ：「對造人同意如有違反上述其中一項條件，即願在雙方婚
    姻存續期間，將本人之薪資三分之一給予聲請人（即原告）
    」；嗣被告95年4 月：當月未給付；95年5 月：逾期未
    匯款，經原告催促，被告方將現金交予兩造之子再轉交原告
    ；95年6 月：延遲二天才匯款；95年7 月：逾期未匯款
    ，經原告催促，被告方將現金交予兩造之子再轉交原告；
    95年8 月：未付款，遲至9 月11日連同9 月份匯款致原告指
    定帳戶；95年9 月：延遲一天才匯款；95年10月：延遲
    四天才匯款之情，業據其提出高雄市楠梓區調解委員會調解
    書、印錄存摺戶交易資料、高雄市第二信用合作社存簿影本
    為證，復為被告所不爭執，自堪信為真實。
  (二)被告抗辯已依本院執行法官指示於95年10月14日補匯95年4
    月份之3000元至原告帳戶內，另第三人台灣苯乙烯工業股份
    有限公司則依執行命令自95年10月份起按月扣除被告薪津30
    00元予原告，但原告均未前往收取或因表示拒絕寄回第三人
    支票簽收回條，致尚未領取部分款項之情，業據其提出臺灣
    苯乙烯工業股份有限公司代扣款明細表及付款支票影本為證
    （見本院卷第38頁至第44頁），且為原告所不爭執，亦與原
    告提出之存款存摺影本（見本院卷第9 頁）及本院執字第50
    375 號執行卷相符，亦堪信為真實。
四、本院得心證之理由
  (一)本件原告起訴有無違反一事不再理原則？
    (1)按鄉鎮市調解條例第27條第1 項及第2 項前段規定：「
      調解經法院核定後，當事人就該事件不得再行起訴、告訴
      或自訴。經法院核定之民事調解，與民事確定判決有同一
      之效力。」；(2)民事訴訟法第249 條第1 項第7 款規定「
      起訴之訴訟標的為確定判決之效力所及者，法院應以裁定
      駁回之」，是為學說所稱之「一事不再理」原則，亦指同
      一事件已有確定之終局判決者不得再重行起訴而言。其所
      謂同一事件，必同一當事人就同一法律關係而為同一之請
      求，若此三者有一不同，即不得謂為同一事件，自不受確
      定判決之拘束。
    本件原告係依據調解書第四條之違約約定為請求權基礎，
      此顯與原告係以請求被告支付家庭生活費用而聲請調解之
      法律關係不同，且兩造調解成立所簽立之調解書並不能證
      明被告確有違約，則原告自不能以該調解書直接聲請強制
      執行，參諸前揭說明，本件原告起訴自無違反一事不再理
      原則，被告抗辯原告本件起訴違反不得重行起訴之規定，
      係有誤會。
  (二)被告有無違反系爭調解書第一條之約定？(1)95年4 月份遲至
    95年10月14日給付；(2)95年8 月份有無約定延期給付？(3)95
    年5 月及7 月經原告催促始現金給付、95年6 月延遲二天才
    匯款、95年9月延遲一天匯款；95年10月延遲四天匯款？
    按系爭調解書第一條明確約定「自95年4 月份起每月一期
      ，在當月10日給付新臺幣參仟元整」等詞，並未附加被告
      所抗辯「原告95年5 月份始自高雄縣大社鄉○○路93之3
      號搬至高雄市楠梓區○○○路北三巷3 號共同生活」之要
      件，且上開調解書係兩造於95年3 月16日調解成立時即生
      效，亦無不能履行之情況，被告所抗辯之95年4 月28日則
      係法院核定日期，僅涉及調解是否發生前揭鄉鎮市調解條
      例第27條第1 項及第2 項前段規定之程序法上效果，被告
      以此日期抗辯95年4 月份無庸依上開約定給付，顯不足採
      ，是被告遲至95年10月14日始給付95年4 月10日應給付之
      3000元，顯已違反調解書第一條之約定。
    (1)依證人即兩造所生之子高偉豪到庭證稱：「（問：95年
      5 月到8 月之間，被告是否有拿錢要你交給你母親？幾次
      ？金額？）有的，二至三次，都是3000元。」、「（問：
      同年八月份你父親有無要你替你父親向你母親商量8 月份
      的錢要併到9 月份一起給？）有的，時間是在還沒有到8
      月份該給錢的時間，有提前先講，我跟我母親講完之後，
      我的母親並沒有回應，我再問她是否有聽到？她說好。」
      、「（原告問：你能不能大約是在8 月幾號問我？）我不
      記得了，但我肯定是在還沒有到該給錢的時候。」、「（
      原告問：你是否在8 月11日到13日跟我講的？你跟我講的
      時候，我是否已經提起訴訟了？）不是，我跟我母親講的
      時候，我不知道我母親是否已經提起訴訟了。」等語（見
      本院卷第57頁至第58頁），(2)參照本院95年度執字第5037
      5 號卷附原告聲請強制執行狀之日期係95年8 月7 日及原
      告對證人上開證述之意見陳稱「證人確實有這樣跟我講，
      但是是在我提起訴訟之後才講的，如果他在我提出訴訟之
      前講的話，我就不會告了。」、「（問：你所說的八月七
      日起訴，是否是你到法院聲請強制執行？）是的，並不是
      指這一件的起訴。」等語（見本院卷第58頁），(3)綜合上
      開事證，堪認證人確實代被告向原告請求95年8 月份應繳
      款期限延至95年9 月份，原告既向證人稱「好」，客觀上
      已足使證人認為原告同意延期而回覆被告，是被告將95年
      8 月份應繳款延至95年9 月一併給付原告，尚難認有違反
      調解書之約定。
    又系爭調解書第一條已明確約定被告應給付之日期及方式
      ，被告分別於95年5 月及7 月經原告催促始為現金給付、
      95年6 月延遲二天才匯款、95年8 月應繳款隨95年9 月延
      遲一天始匯款；95年10月延遲四天匯款，均屬未依約定之
      日期為給付，自屬債務不履行之遲延給付，堪認原告就此
      主張被告有違約事實為可採。
  (三)系爭調解書第四條之約定是否成立生效？
    按解釋契約，固須探求當事人立約時之真意，不能拘泥於
      契約之文字。但契約文字業已表示當事人真意，無須別事
      探求者，即不得反捨契約文字而更為曲解（最高法院17年
      上字第1118號判例參照）。
    系爭調解書第四條明確約定「對造人同意如有違反上述其
      中一項條件，即願在雙方婚姻存續期間，將本人之薪資三
      分之一給與聲請人」等詞，並非指原告僅得就被告欠款在
      被告薪資三分之一範圍聲請強制執行，況且調解書約定之
      條款尚包括金錢以外之給付，如第二條之同住及返家時間
      約定、第三條之和睦相處約定等不能以扣款為強制執行之
      約定，顯見第四條之約定係違約約定，且上開約定之文義
      明確，與調解委員之認知並無關連，亦不受其影響，被告
      就此抗辯係因聽信調解委員解釋而誤認該約定為聲請強制
      執行之扣薪範圍，係屬被告個人認知之過失所導致錯誤意
      思表示，參諸民法第88條第1 項之規定，被告以此抗辯該
      四條約定不成立，並不足採。
    再依證人即調解委員丙○○到庭具結證稱：「兩造是否有
      談到調解書第四條，我現在已經沒有印象了，就是以兩造
      簽名的調解書為準。」、「秘書沒有在場，但是就算打好
      字，沒有經過當事人簽名，打好的字，也是不算，一定要
      當事人簽完名後才有效力」、「（問：調解書秘書打字好
      之後，是否拿給雙方看完之後，才簽名？）是的」、「（
      問：簽名之後，你是否還會念調解書的內容給兩造聽？還
      是兩造自己看？）兩造自己看」、「（問：簽名是否雙方
      自己簽名的？）是的，沒有帶印章就蓋指印」、「（問：
      雙方簽名、蓋章之後，還在調解書中補充打字？）沒有這
      種事」、「（問：所以雙方簽名、蓋印章時，調解書的內
      容是否就已經完全打好了？）是的。」等語（見本院卷第
      72頁至第73頁），準此，系爭調解書第四條係被告在調解
      書上簽名蓋章前已明確繕打在上，又給予充分時間予以研
      閱，被告既已簽名蓋章而調解成立，系爭調解書之約定即
      成立生效，被告抗辯系爭調解書第四條約定係兩造商談後
      ，調解秘書聽原告要求始加入調解書之打字範圍，其為趕
      回上班而沒有仔細看就簽名等語，係避重就輕之詞，不足
      採信。
    綜上，系爭調解書既無偽造變造，被告簽名蓋章前亦已有
      第四條之約定，被告既在調解書上簽名蓋章，第四條之約
      定即已成立生效。
  (四)系爭調解書第四條約定之被告薪資究係若干？
    系爭調解書第四條僅約定「薪資三分之一」，並未明確「
      薪資」之範圍，亦未稱「每月薪資」，是基於兩造係為支
      付家庭生活費用而調解成立，解釋兩造真意應係指被告工
      作受薪所得全部，並非僅指本薪，尚應包括獎金、津貼或
      其他因工作所得款項，是原告係以94年度綜合所得稅結算
      申報所得資料參考清單中列為被告薪資之14610 元、0000
      000 元計算為被告所得薪資，尚屬可採。
    被告提出之95年1 月至6 月薪資單，則係記載被告之本薪
      、津貼及其他所得情形，相較於原告提出之上開資料為新
      ，且因尚未加計年終獎金，是原告計算被告每月平均所得
      86262 元較被告薪資單記載為高，且原告提出之所得資料
      參考清單中所記載之薪資，應係被告實際受領之金額，又
      理論上，被告薪資所得應依其年資而逐年增加，原告以94
      年薪資所得為計算標準，亦應較被告違約時之95年所得為
      低，是被告抗辯應以其現在薪資單所載之本薪計算「薪資
      」及原告未扣減稅賦、勞健保費用等，均不足採。參諸前
      揭說明，原告持上開標準計算被告薪資，並未逾越系爭調
      解書第四條約定之文義解釋範圍，自屬可採。
  (五)違約金之酌減
    行使債權，履行義務，應依誠實及信用方法，為民法第14
      8 條第2 項所明定。再違約金之約定倘係過高，法院本得
      依職權酌減之，此觀之民法第252 條規定自明。故當事人
      約定之違約金過高而顯失公平，即應依誠信原則予以檢驗
      ，然是否相當，應依一般客觀事實，社會經濟狀況及債務
      人若能如期履行債務，債權人可得享受之一切利益為酌定
      之標準。
    本件被告違反調解約款之情形，係(1)95年4月應給付金額
      延至95年10月14日始匯款；(2)95年5 月及7 月經原告催促
      始為現金給付；(3)95年6 月延遲二天才匯款；(4)95年8 月
      應繳款隨95年9 月延遲一天匯款；(5)95年10月延遲四天匯
      款。是原告所受損害係每月應給付3000元之延遲給付損害
      ，然被告違約後，依原告計算標準則係被告應每月給付31
      6294元，暴增為10倍有餘，參諸前揭說明，此項違約金之
      約定已數過高，本院自得依職權酌減之。
    本院審酌：被告固存有僥倖心態未依誠實信用原則確實履
      行調解約定之按月給付條款，然仍均有給付，並已按月扣
      款予原告，原告就此所受損害，單純就金錢方面而言，被
      告遲延給付造成之損害非鉅，然就精神層面而言，原告係
      因被告未給付家庭生活費用而聲請調解，調解成立後被告
      仍未依約定給付，仍須原告按月催促，心理上形同原告向
      被告乞求給付，原告就此所受損害即非輕微，但原告既考
      量家庭和諧而於調解時降低其原先要求之每月10000 元為
      每月3000元（見本院卷第51頁背面，原告補充狀所載）致
      調解成立，在心理上即應以每月3000元為被告給付生活費
      用標準，不應以被告一時延遲給付而不顧調解成立之3000
      元標準，是本院認為在被告未遵守調解約款之95年4 月至
      10月之7 個月期間，應加計原告調解時所要求之每月1 萬
      元為違約金，即屬相當，爰酌減原告所得請求給付之違約
      金為7萬元。
  (六)綜合以上，本件原告請求在7萬元及自起訴狀送達被告（即
    96年3月5日，回執見本院卷第21頁）之翌日即96年3月6日起
    至清償日止，按週年利率百分之五計算之利息之範圍內為有
    理由，逾此範圍之請求，為無理由，應予駁回。
五、假執行部分：(一)本件原告勝訴部分，因所命給付之金額未逾
    50萬元，本院應依民事訴訟法第389條第1 項第5 款規定，
    依職權宣告假執行，無庸酌定供擔保金額。被告則聲明願供
    擔保免為假執行，爰酌定擔保金額如主文第三項所示，予以
    准許。(二)原告敗訴部分，原告就此部分請求本院依職權宣告
    假執行，僅係促請本院依職權為之，是其無理由部分亦無庸
    併予駁回。被告就此請求本院駁回原告假執行之聲請，亦屬
    誤會，併此敘明。
六、訴訟費用負擔之裁判依據：本件原告之訴為一部有理由，一
    部無理由，依民事訴訟法第79條規定，判決如主文第四項所
    示。
中　　華　　民　　國　　96　　年　　8 　　月　　23　　日
                  家事法庭法　官　楊智守
正本係照原本作成。
如對本判決上訴，須於判決送達後20日內向本院提出上訴狀。
中　　華　　民　　國　　96　　年　　8 　　月　　23　　日
                          書記官　蘇  豫
